臺北高等行政法院判決　　　　　　　　　　　　　　　八十九年度訴字第五二八號
　　　　　　　　　　　　　　　.
　　原　　　告　杏輝藥品工業股份有限公司
　　代　表　人　甲○○
　　訴訟代理人　陳石山律師
　　　　　　　　庚○○
　　　　　　　　丙○○
　　被　　　告　經濟部智慧財產局
　　代　表　人　陳明邦（局長）
　　訴訟代理人　丁○○
　　　　　　　　戊○○
　　　　　　　　己○○
　　被告參加人　乙○○
右當事人間因發明專利舉發事件，原告不服經濟部中華民國八十九年六月十五日經（
八九）訴字第八九○八七三八○號訴願決定，提起行政訴訟。本院判決如左：
　　主  文
原告之訴駁回。
訴訟費用由原告負擔。
　　事  實
甲、事實概要：
　　原告於民國（以下同）八十二年十一月二十三日以「一種隱形眼鏡的清潔消毒方
    法及具有延釋功效的過氧化物破壞劑組成物」申請第000000000號發明
    專利案，於獲准專利權後為參加人乙○○提起舉發，經被告機關審定舉發成立，
    應撤銷其專利權。原告不服，提起訴願經駁回，其仍不甘服，遂提起行政訴訟。
    並經本院裁定命參加人參加訴訟。
乙、兩造聲明：
　一、原告聲明：訴願決定及原處分均撤銷。
　二、被告聲明：駁回原告之訴。
  三、參加人未到庭，亦未以書狀作何聲明及陳述。
三、兩造之爭點：
    原告所主張其所製成之錠劑為裸錠，是否在其申請專利範圍中？
原告主張：
一、膜衣錠係裸錠外層覆以披覆層，而本案之裸錠並無披覆層，其中有機聚合物係作
    為裸錠之賦形劑及╲或黏合劑，不同於作為外層之披覆層，其理甚明。
二、本案裸錠製法，類同傳統裸錠製法，參見原說明書第八頁第十三行，其特徵僅在
    於配方不同，且硬度及脆度必須控制在特定值，而控制該特定值亦為習知技術。
三、熟知此項技藝人士均知：若可採裸錠即能達成相同甚至更佳效果，必然不會採用
    膜衣錠，而引證案均採膜衣錠，顯見其均認定裸錠不可行，否則不可能廢裸錠而
    採用膜衣錠，據此，本案之進步性，其理甚明。
四、控制裸錠之硬度及╲或脆度為業者習知技術。
五、被告指稱，原告專利組成物之片劑等劑型顯然非原告所稱之裸錠劑，應與引證二
    、三、四類似，至少具有隔膜之劑型，而這些聚合物已揭示於引證中，因此不具
    進步性云云：惟（一）原告認為審查委員對於何為裸錠、何為包衣（著衣）錠並
    未有清楚之認知，中華藥典第三版提及加著「腸溶錠衣」，第四版更詳述「錠劑
    之著衣」，而新藥劑學五三八頁亦提及未著衣  (裸)錠及著衣錠之區別。（二）
    纖維素衍生物、聚乙烯四氫呲咯酮、聚乙基乙二醇等黏合劑，書上記載用於黏合
    劑，在包衣材料上亦有提及，但是原告的製造上未述及包覆膜及包覆。因此被告
    指稱原告專利與引證二、三、四類似，至少具有隔膜之劑型云云，揆諸上述文獻
    資料顯係推定錯誤。
六、被告所稱幾乎無法記述其製法之特徵或不同之處，在原告提出之比對附表中已列
    明，四件的專利範圍都具有包覆層╲塗佈，而在本件專利中並未用包覆層，不同
    之處就在於此；製程中較先前發明少了包覆層的製造步驟，沒有包覆層包覆不良
    或是外力因素破損而致無法達成功效的缺點，同時降低製造成本及管控成本，因
    此符合具有『顯然的進步』，且為『構成要件省略之發明』。若採用裸錠即能達
    成和膜衣錠相同甚或更佳的效果，則業者必定採用製程簡單、品管容易、良率較
    高且成本較低的裸錠，不會採用製程較複雜、品管較難、良率較低且成本較高的
    膜衣錠，但查引證案均採用膜衣錠，且其在市場之產品亦採用膜衣錠，據此可知
    膜衣錠不同於裸錠，且在本案專利申請人申請前，裸錠被認為不可能達成相同（
    甚至更優）於膜衣錠之效果，亦即本案之進步性，其理甚明。
七、被告指稱：系爭案實例中對製法（錠劑）記述過於籠統，幾乎無法記述其製法之
    特徵或不同之處，因此無法據其說明實施云云：原告認為：在第八頁中段中已載
    明：本發明之組成物可製成片劑、錠劑或丸劑，以錠劑為佳。製粒方法可以採用
    任何習知方法，只要使該片劑、錠劑或丸劑的硬度大於5kg為較佳，以大於約
    10kg為更佳，其脆度則應少於１%。若其硬度小於5kg及╲或脆度大於１%，則無
    法在預定時間達成崩散的目的。在此段所列的是熟習該項技術者，可以了解，且
    可以據以實施的，相關資料舉證資料如下：
（一）中華藥典第三版 (中華民國六十九年)附錄49~50頁所列 (二十四)錠劑之製造
      。
（二）中華藥典第四版 (中華民國八十四年)附錄64~66所列 (二四)錠劑相關說明。
（三）Sprowls'藥劑學 (七十六年第三版)101~105 頁提及錠劑的物理特性如孔度、
      硬度、崩解度、及脆度，以及硬度、脆度的測試設備78~99頁說明錠劑處方如
      何設計、如何製粒及打錠藥品製造行業屬於特許行業，在藥廠需聘任藥劑師，
      而藥劑師除了調劑外，亦有一部份人員是投入製藥行列，負責藥品監製，而在
      藥廠內非藥師的技術人員，在藥廠內需經過訓練，且藥廠的主管單位∣行政院
      衛生署藥政處，對於人員訓練亦有相當要求。
八、在被告於八十九年元月所印行專利審查基準，對於熟習該項技術者，其解釋為：
    係指虛擬一具有申請專利當時知道該發明所屬技術領域之既有技術及知識之人，
    其可用研究、開發等一般技術性手段，並發揮一般創造力，例如：選擇材料或變
    更設計，使當時該發明所屬技術領域之技術水準，化為其本身知識的人而言；換
    言之，對於懂得製造錠片這個領域的人，即非一般人，因為當時的水準至少已包
    括中華藥典六十九年版，以及Sprowls'藥劑學七十六年版，對於製粒、打錠、控
    制硬度及脆度均為已知，且硬度及脆度的控制，對一般錠片產品而言，屬於最基
    本的管控。
被告主張：
一、原告起訴主要指稱系爭專利之錠劑為裸錠，不同於引證二、三、四之膜衣錠，裸
    綻具更佳效果等云云。惟查系爭專利申請專利範圍中並未明確指出該錠劑為裸錠
    劑，且錠劑製成為裸錠或膜衣錠（覆膜錠劑）皆為習知之技術、功效，故系爭專
    利與引證二、三、四之不同錠劑形式皆為該行業人士易於思及實施者，不具進步
    性。又系爭專利所稱的過氧化物破壞劑之組成物各成份與引證二、三、四專利說
    明書實例中揭示者相同，其成份百分比大略相同，其百分比之改變為該行業人士
    易於思及實施者，故系爭專利之組成物配合本身不具進步性。另系爭專利亦具有
    對製法記述過於籠統，無法據其說明實施，且申請專利範圍第五項所述並無實例
    可資證明之情事。
二、原告所稱裸錠、膜錠，這不是爭論點，針對他的申請專利範圍，是屬於隱形眼鏡
    消毒方法，而其現所稱裸定已經偏到製造，跟消毒方法基本上是無關。他申請的
    標的是如何消毒眼鏡，我們只看他錠劑的成份是否具有消毒功能，他所示的成份
    都跟引證是一樣的，都含有過氧化物破壞劑。與外型有無批覆薄膜都沒有關係。
　　理  由
一、按凡利用自然法則之技術思想之高度創作，而可供產業上利用者，固得依專利法
    第十九條暨第二十條第一項前段之規定申請取得發明專利。惟其發明如係運用申
    請前既有之技術或知識，而為熟習該項技術者所能輕易完成時，仍不得依法申請
    取得發明專利，復為同法第二十條第二項所明定。
二、本件原告於八十二年十一月二十三日以「一種隱形眼鏡的清潔消毒方法及具有延
    釋功效的過氧化物破壞劑組成物」申請發明專利，於獲准專利權後為參加人提起
    舉發，經被告機關審定舉發成立，應撤銷其專利權，經核並無不合。原告不服，
    主張如事實欄所載。本件所需審究者，乃原告所主張其所製成之錠劑為裸錠，是
    否在其申請專利範圍中？經查：
（一）按專利法施行細則第十六條第二項，規定申請專利範圍之獨立項，應載明申請
      專利之標的，構成及其實施之必要技術內容、特點。亦即，申請人應從「發明
      說明」中所揭示之「發明」，依自已之判斷，於申請專利範圍之獨立項中，記
      載其所欲申請專利之發明，以便明確的表示其所欲申請專利之發明。因此，應
      尊重申請人依其自已意思之記載，以判斷申請專利範圍中之各獨立項所記載的
      發明。此時，雖可參酌發明之說明及圖式之記載，以判斷獨立項之發明，但判
      斷時不得逕以發明說明中有記載而未記載於申請專利範圍中之其他發明，來判
      斷該獨立項之發明（被告編印之專利審查基準1-3-8參照）。
（二）查系爭案申請專利範圍第一項為「一種隱形眼鏡的清潔消毒方法，其係在將鏡
      片置入含適量過氧化物之清潔消毒溶液時，實質上同時置入一或數片具有延釋
      機能且含過氧化物破壞的片劑、錠劑或丸劑，其中該片劑、錠劑或丸劑含
      1%-30%  過氧化物破壞劑、0.5%-40%黏合劑、0%-20%崩散劑。」第二、三、四
      項為其附屬項；第五項亦為一獨立項，記載「一種有延釋功效之過氧化物破壞
      劑組成物，其係成硬度大於5KG，脆度少於1的片劑、錠劑或丸劑形式，其含
      1%-30%過氧化物破壞劑、0.5%-40%黏合劑、0%-20%崩散劑。」第六、七項為其
      附屬項，合先說明。本件經核系爭專利之特點為在過氧化物清潔消毒隱形眼鏡
      後，該過氧化物破壞劑才發生延釋功能，分解清潔消毒液中所殘存之過氧化物
      ，以避免該殘存之過氧化物，傷害使用者之眼睛，其係採取單一步驟完成方式
      ；惟查就單一步驟完成之方法，已見於引證二、三、四案，故原告之清潔消毒
      方法並不具進步性；雖原告所欲主張之特點在其產品為裸錠，而引證二、三、
      四案則均於外層有一包覆層為膜衣錠，在可採裸錠即能達成相同或較佳效果時
      ，即無庸採用膜衣錠，為構成要件省略之發明，故原告之製程簡單、品管容易
      、良率較高且成本較低，具有進步性云云。然依原告自已意思記載之申請專利
      範圍中之各獨立項中，並無該製成之錠劑為裸錠，與習知之製錠技術比較有何
      特點之記載；況依其說明書第八頁第十三行所述，「製粒方法可採用任何習知
      方法．．」，而錠劑製成為裸錠或覆膜錠皆為習知之技術，亦有原告提出之中
      華藥典、藥劑學等可參，是其申請書所載製粒方法並不具進步性；本件申請專
      利範圍即未特定其為無膜衣之裸錠，則依上述說明，原告主張本件專利中並未
      用包覆層，即「裸錠」為其發明專利之內容云云，自無可採。至系爭專利組成
      物中之纖維素衍生物、聚乙烯四氫呲咯酮、聚乙基乙二醇等黏合劑，在原告的
      製造上是否會構成包覆膜及包覆，與上開結論不生影響，即無庸加以審究。另
      原告雖於八十九年八月十日向被告申請更正說明書中所有片劑為「裸片劑、錠
      劑為裸錠劑、丸劑為裸丸劑」，惟因其更正已變更實質內容，不符行為時專利
      法第六十七條第一項規定，經被告不准更正在案，亦有原告被舉發案號000
      000000N○二專利舉發審定書附卷可參，併此敘明。
（三）另查，系爭專利的清潔消毒方法，其中該片劑、錠劑或丸劑所含之黏合劑、崩
      散劑為習知技術；另所稱的過氧化物破壞劑之組成物之成分與引證二、三及四
      專利說明書實例中揭示者相同，其成分百分比大略相同，其改變為該行業人士
      易於思及實施者，因此系爭案之組成物配方本身不具進步性，此亦為原告所未
      爭執。
（四）從而，原處分為本案舉發成立，應撤銷其專利權之處分並無違誤，訴願決定予
      以維持，亦無不合，原告起訴意旨為無理由，應予駁回。
三、兩造其餘攻擊防禦方法，核與上開結論不生影響，爰不予一一論述，併此敘明。
據上論結，原告之訴為無理由，依行政訴訟法第九十八條第三項前段，判決如主文。
中　　華　　民　　國　　　九十一　　年　　　二　　　　月　　　二十　　　日
                            臺 北 高 等 行 政 法 院  第五庭
                                           審 判 長  法  官  張瓊文
                                                     法  官  劉介中
                                                     法  官  黃清光
右為正本係照原本作成。
如不服本判決，應於送達後二十日內，向本院提出上訴狀並表明上訴理由，如於本判
決宣示後送達前提起上訴者，應於判決送達後二十日內補提上訴理由書（須按他造人
數附繕本）。
中　　華　　民　　國　　　九十一　　年　　　二　　　　月　　二十二　　　日
                                                     書記官  楊子鋒
